【裁判字號】    89,易,1264
【裁判日期】    890804
【裁判案由】    詐欺
【裁判全文】
臺灣臺南地方法院刑事判決                        八十九年度易字第一二六四號
    公  訴  人  臺灣台南地方法院檢察署檢察官
    被      告  丙○○
右列被告因詐欺案件，經檢察官提起公訴（八十八年度偵字第一一六四二號），本院
判決如左：
    主  文
丙○○以詐術得財產上不法之利益，處有期徒刑月。
    事  實
一、丙○○於民國八十五年八月間欲向戊○○借款，惟二人係初識，丙○○為取信於
    戊○○，乃持登記在其弟乙○○（另行不起訴處分）名下、坐落台南縣新化鎮○○○段六一三之二地號土地之所有權狀交付予戊○○作為擔保，戊○○遂借款新
    台幣（下同）一百萬元予丙○○，並約定八十七年八月六日清償。丙○○於八十
    六年九、十月間某日，到台南縣新化鎮○○路七七七巷十八號戊○○住處，向戊○○佯稱乙○○已同意出售該筆土地，擬將所得款項全數做為清償上開借款之用
    ，戊○○不疑有他，乃將上揭土地所有權狀交還予丙○○，使戊○○之擔保權利
    消滅，丙○○因而得財產上之不法利益，詎丙○○於八十六年十月三日將上開土
    地連同同段六一三─三地號土地，以六十五萬元賣予庚○○○後，丙○○取得六
    萬八千元價金（代書葉錦成拿走其餘款項，行蹤不明），竟未將之償還予戊○○
    ，戊○○至此始知受騙。
二、案經戊○○訴由臺灣臺南地方法院檢察署檢察官偵查起訴。
    理  由
一、訊據被告丙○○固然坦承自告訴人戊○○處取回作為擔保之「台南縣新化鎮○○○段六一三之二地號」土地（以下簡稱系爭土地）所有權狀，惟辯稱：伊經朋友
    介紹向告訴人借錢，繳了幾次利息後，因無力繳息，在借款後約二年，才拿土地
    權狀給告訴人抵借款，但告訴人說該地無通路，不想要，在數月後主動將權狀返
    還給伊，伊拿到權狀約一年後，找到買主將該地賣出。但伊僅拿到尾款四、五萬
    元而已云云，資為抗辯。經查：
（一）被告於八十五年八月間向告訴戊○○借款一百萬元，並持系爭權狀給予戊○○
      作為擔保之事實，業據告訴人指訴明確，並提出借款契約書、土地登記簿謄本
      各一紙為據。雖被告辯稱是無力清償，在借款兩年後才以拿權狀去抵借款云云
      ，惟證人即被告之妻丁○○到庭證稱：「借錢時同時把權狀拿給戊○○並由乙○○簽本票」（見本院八十九年七月五日訊問筆錄），核與告訴人指訴相符。
      且系爭土地在八十六年十月三日既由乙○○出賣予庚○○○，此有證人即庚○○○之夫劉木圍提出之買賣契約書及台南縣新化地政事務所八十九年五月六日
      八九所一字第四二二０號函所附之買賣所有權移轉契約書在卷可憑，當時距被
      告向告訴人借錢尚不滿兩年，被告所辯與事實不符。
（二）被告於八十六年九、十月間某日，到台南縣新化鎮○○路七七七巷十八號向戊○○住處，以要賣土地還債為由，取回系爭土地所有權狀之事實，業據告訴人
      之妻甲○○到庭證稱：「該所有權狀是我先生戊○○拿回來要我放好。他之前
      告訴我朋友借紹要向他借錢，我說要有抵押，於是他就拿該張土地所有權狀回
      來。之後戊○○說借錢的人要處理該土地，處理後要將錢還給我們，於是我先
      生將土地權狀取走。當晚有人騎機車來我家，拿回權狀就走了。因天色已晚，
      我未看清是何人來，但應該是在庭上的被告。我有問我先生是何人來，我先生
      回答說是『東仔』。」（見本院八十九年六月十二日訊問筆錄）。雖被告之妻
      丁○○亦到庭證稱：「戊○○嫌該土地沒有價值，所以將權狀還給我們，是在
      他找來的代書家外面拿權狀給我們，時間已記不清楚」云云（見本院八十九年
      七月五日訊問筆錄），兩者之證詞南轅北轍。惟兩名證人分別為告訴人及被告
      之配偶，證詞均難期中立，仍有調查其他證據之必要。
（三）查被告在八十五年八月間向告訴人借款一年，嗣八十六年八月六日因無法全部
      清償，仍先清償十萬元，並簽訂「借款契約書」，約定緩期清償一年，至八十
      七年八月六日始屆清償期，此有該契約書在卷可憑。依據繕寫該契約書之代書
      己○○到庭證稱「（問：是否有提到土地要設定抵押權？）有，但丙○○的弟
      弟不肯拿出印鑑。」（見本院八十九年七月二十一日審判筆錄），證人己○○
      乃根據被告及告訴人之意思，繕寫上揭契約書，其中第二條即約定「抵押物（
      即系爭土地）有毀損或減少及被他人查封、假扣押、假處分，預告登記時（借
      款）則視為全部到期」。另被告之妻丁○○亦證稱：將權狀交給戊○○之用意
      是當成借款的證據，萬一錢沒有還時，土地要讓他處理（見本院八十九年七月
      五日訊問筆錄）。足認告訴人雖然沒有在系爭土地上設定抵押權，但確實以之
      作為債權的保障，而且在八十六年八月六日簽訂契約時，權狀尚在告訴人持有
      當中，所以才有緩期一年之約定，而不是賣地還債。
（四）再查，被告於八十六年九、十月間某日拿回系爭土地所有權狀後，旋透過葉錦
      成之介紹，於八十六年十月三日出售予庚○○○。該土地連同同段六一三─三
      地號土地，在八十六年十一月五日設定本金最高限額抵押九十六萬元予第一商
      業銀行股份有限公司，並貸得款項六十五萬元，此據證人劉木圍到庭證稱：「
      是我購買，登記我太太名下。是一位叫葉錦成的向我買二部機車價約十多萬，
      但事後沒有付款，稱其有放訂金購買系爭土地，要讓給我。之後丙○○及太太
      、弟弟在代書處訂立買賣契約書，土地移轉給我後，向銀行貸得六十五萬元。
      」（見本院八十九年七月二十一日審判筆錄）。系爭土地在八十六年十一月七
      日過戶予庚○○○後，持以向銀行借款，短時間內即貸得六十五萬元（相當於
      借款金額三分之二以上），顯然該土地價值不斐，告訴人所以同意被告將權狀
      取回，應是被告同意以土地價款清償債務，否則被告已債信不佳，有屆期無力
      清償再請求緩期清償之紀錄，告訴人不可能放棄這惟一的擔保品。故證人甲○○之證詞符合常情，應與事實相符；證人丁○○之證詞不足採信。
（五）又被告持系爭土地出賣予庚○○○，價金六十五萬元（依據證人劉木圍之證詞
      ），惟被告僅取得六萬八千元尾款，此據證人劉木圍在本院證稱：「撥款下來
      ，葉錦成說地主急著用錢，叫我將錢交給他，因我來不及去銀行領款，我向鄰
      居借款湊得款項交給葉錦成，金額包括六十五萬貸款，扣除機車錢、稅金。尾
      款六萬八千元我已交給丙○○。」屬實，被告在八十六年十二月二十六日取得
      該筆尾款，並有調解書一紙在卷可憑。被告所辯其餘款項被代書葉錦成拿走，
      堪可採信。
（六）綜上所述，被告以出賣系爭土地清償債務為由，向告訴人取回借款之擔保品即
      系爭土地所有權狀，嗣出售土地後，雖僅取得部分款項，然應將此情誠實告知
      告訴人；惟捨此不為，非但否認有賣地還債之約定，並且不將取得價金六萬八
      千元先清償告訴人，足認其於取回系爭權狀時，即有使告訴人擔保權利消滅而
      取得不法利益之意圖甚明。本件事證明確，被告犯行堪可認定。
二、查「被告共同以詐術，向質權人將質物（汽車）騙回，另售他人，且經過戶，致
    質權人喪失其質物之占有而不能請求返還，質權歸於消滅，使取回之原質物價值
    增高，即屬取得財產上之不法利益，應共同成立刑法第三百三十九條第二項之罪
    。」，最高法院著有六十六年台非字一四五號判例可資參照。告訴人持有系爭土
    地之所有權狀，雖然不能行使抵押權，也不能自行出售抵債，但被告亦不能出售
    土地，所有權受到限制，其性質雖非質權或抵押權，但以該權狀作為債權之擔保
    堪可認定。被告把權狀騙回後，將土地出售他人，致使告訴人擔保權利消滅；被
    告受限制之所有權則回復（已能出賣了），顯然取得不法利益。核被告所為係犯
    刑法第三百三十九條第二項之詐欺得利罪，應依同條第一項之刑處斷之。爰審酌
    被告犯罪之動機、目的、手段、所生危害、出賣土地後所得利益不大，及告訴人
    對借款收取重利（每百元月息二十四元）等一切情狀，量處如主文所示之刑，以
    資懲儆。
三、公訴意旨另以：被告丙○○於清償期屆至後無力清償，竟意圖為自己之不法利益
    ，先藉口以還款十萬元予戊○○之手段，使戊○○陷於錯誤，暫時不就該筆土地
    取償，並允諾緩期一年清償云云，亦認此部分為詐欺得利之犯行。按犯罪事實應
    依證據認定之，無證據不得推定其犯罪事實；又不能證明被告犯罪，應諭知無罪
    之判決，刑事訴訟法第一百五十四條、第三百零一條第一項分別定有明文。次按
    施用詐術必須被詐欺人因其詐術而陷於錯誤，若其所用方法，不能認為詐術，亦
    不致使人陷於錯誤，即不構成。被告於八十六年八月六日清償權屆至後，請求緩
    期清償，告訴人對被告之信用評估後，同意被告先清償十萬元，餘欠款九十萬元
    展期一年，此有借款契約書一紙在卷可憑；當時被告所有之系爭土地尚未出售，
    被告有相當資力，請求緩期清償亦是權利之正當行使，難認該緩期清償之請求為
    施用詐術。況且告訴人不能行使抵押權，也不能自行出售抵債，已如前述，僅能
    要求被告出售還錢，故被告亦未獲得土地不被取償之利益。此外復查無其他積極
    證據足資證明被告該請求緩期清償之行為有何詐欺犯行，揆諸前揭說明，不能證
    明被告犯罪。惟公訴人此部分與前揭論罪科刑為單純一罪，爰不另為無罪之諭知
    ，附此說明。
四、據上論斷，應依刑事訴訟法第二百九十九條第一項前段，刑法第三百三十九條第
    二項、第一項，罰金罰鍰提高標準條例第一條前段，判決如主文。
中    華    民    國      八十九      年      八      月      四       日
                                  臺灣臺南地方法院刑事第四庭
                                          法  官  張  麗  娟
右正本證明與原本無異。
如不服本判決，應於判決送達後十日內，向本院提出上訴狀。
                                          書記官  陳  怡  吟
中    華    民    國      八十九      年      八      月      四       日
附錄法條：
刑法第三百三十九條第一項、第二項
意圖為自己或第三人不法之所有，以詐術使人將本人或第三人之物交付者，處五年以
下有期徒刑、拘役或科或併科一千元以下罰金。
以前項方法得財產上不法之利益或使第三人得之者亦同。


司法院資訊處製作；財團法人民間司法改革基金會備份。
